臺灣臺中地方法院刑事判決　　　　　　　96年度易字第4906號
公　訴　人　臺灣臺中地方法院檢察署檢察官
被　　　告　甲○○
選任辯護人　周黛婕律師
上列被告因侵占案件，經檢察官提起公訴（九十五年度偵字第二
○八三七號），本院判決如下：
    主    文
甲○○無罪。
    理    由
一、公訴意旨略以：(一)１、被告甲○○民國九十四年十二月二十
    三日，在被告設於臺中市○○路○段二一九號四樓之辦公室
    ，受告訴人乙○○之委託，以告訴人所簽發支票為告訴人調
    借現金，告訴人隨於同年月二十四日，在伊臺中縣豐原市○○路七五巷一號居所，交付如附表所示、由伊簽發之支票六
    張予被告。被告竟意圖為自己不法之所有，接續於下列時，
    三次為下列侵占其為被告調借所得現金之犯行：(1)於九十四
    年十二月二十六日，協同案外人即其員工丙○○將如附表編
    號二、五所示之支票，連同與本案無關其他支票數張，交付
    予不知情之案外人黃啟芳（即案外人黃藤吉之弟），以被告
    自己名義且為其利益，向案外人黃藤吉，借得現金新臺幣（
    下同）二百七十二萬元。所借款項中之九十二萬元由案外人
    黃啟芳以現金交付予案外人丙○○，所餘借款一百八十萬元
    則由案外人黃啟芳自京城銀行嘉義分行領出後，立即交由案
    外人丙○○以案外人丙○○名義，匯入合作金庫商業銀行東
    臺中分行帳戶號碼：一一六三七八號帳戶（戶名：縱橫四海
    行銷顧問股份有限公司，以下簡稱合作金庫東臺中分行帳戶
    ）。被告隨於同日，將該筆一百八十萬元中之一百五十萬元
    ，轉匯入案外人張欽聯所申辦之合作金庫銀行大里分行帳戶
    號碼：0000000000000號帳戶內（下稱上開合
    作金庫大里分行帳戶），供償還被告個人積欠案外人張欽聯
    債務，而將其上開為告訴人所借得現金，挪為己用，予以侵
    占。(2)於九十四年十二月二十九日，被告協同案外人丙○○
    將如附表編號一、六所示之支票，連同與本案無關之其他支
    票數張，交付予不知情之案外人黃啟芳，以被告自己名義且
    為其利益，向案外人黃啟芳借得現金一百六十萬元。其中五
    十萬元由案外人黃啟芳以現金交付予案外人丙○○，其餘借
    款一百十萬元現金則由案外人黃啟芳自京城銀行嘉義分行領
    出後，再交由案外人丙○○，以案外人丙○○名義，匯入上
    開合作金庫商業銀行東臺中分行帳戶。被告隨於同日，將該
    筆一百十萬元中之一百零四萬七千元，轉匯入案外人丙○○
    所申辦之京城銀行帳號：0000000000000號帳
    戶（以下簡稱上開京城銀行帳戶，該帳戶為支票存款帳戶）
    內，以支付案外人丙○○所簽發、發票日為九十四年十二月
    二十九日之支票款項（票據號碼：ＡＥ00000000號
    、ＡＥ00000000號、ＡＥ00000000號、Ａ
    Ｅ00000000號），而將其上開為告訴人所借得現金
    ，挪為己用，予以侵占。(3)於九十五年一月二日，被告協同
    案外人丙○○將如附表編號四所示之支票連同與本案無關之
    其他支票數張，交付予不知情之案外人黃啟芳，以被告自己
    名義且為其利益，向案外人黃藤吉借得現金一百六十三萬三
    千元，其中借款八十萬元部分，以案外人黃藤吉名義匯入上
    開合作金庫商業銀行東臺中分行帳戶內。被告之後再將該筆
    八十萬元匯入申辦人及申辦銀行均不明帳戶（帳號：000
    0000000000號）內，而將其上開為告訴人所借得
    現金，挪為己用，予以侵占（至如附表編號三所示之支票部
    分，則經公訴人對被告不另為不起訴處分）。(二)因認被告涉
    有刑法第三百三十五條侵占罪嫌云云。
二、(一)按犯罪事實應依證據認定之，無證據不得認定犯罪事實；
    又案件不能證明被告犯罪者，應諭知無罪之判決，刑事訴訟
    法第一百五十四條第二項、第三百零一條第一項分別定有明
    文。(二)認定不利於被告之事實，須依積極證據，苟積極證據
    不足為不利於被告事實之認定時，即應為有利於被告之認定
    ，更不必有何有利之證據；另告訴人之告訴，係以使被告受
    刑事訴追為目的，是其陳述是否與事實相符，仍應調查其他
    證據以資審認；又認定犯罪事實所憑之證據，雖不以直接證
    據為限，間接證據亦包括在內；然無論直接或間接證據，其
    為訴訟上之證明，須於通常一般之人均不致於有所懷疑，而
    得確信其為真實之程度者，始得據之為有罪之認定；另刑事
    訴訟法第一百六十一條已於九十一年二月八日修正公布，其
    第一項規定：檢察官就被告犯罪事實，應負舉證責任，並指
    出證明之方法。因此，檢察官對於起訴之犯罪事實，應負提
    出證據及說服之實質舉證責任。倘檢察官所提出之證據，不
    足為被告有罪之積極證明，或其指出證明之方法，無從說服
    法院以形成被告有罪之心證，基於無罪推定之原則，自應為
    被告無罪判決之諭知，業分經最高法院三十年上字第八一六
    號、五十二年台上字第一三○○號、七十六年台上字第四九
    八六號、九十二年臺上字第一二八號著有判例。
三、公訴人認被告涉有上開侵占罪嫌，無非係以：告訴人之指述
    ，證人黃藤吉、黃啟芳之結述，如附表所示之五紙支票影本
    （除如附表編號三所示之支票外）與被告持該五紙支票向證
    人黃啟芳借得上開款項後，被告使用該等借款之銀行相關交
    易提、存、匯款紀錄資料，及該五紙支票屆期均由被告存入
    票款至告訴人上開支票帳戶內，再經證人黃啟芳提示兌領之
    銀行相關交易紀錄資料等情為據。
四、訊據被告固不否認：其曾於上開時地，受告訴人之委託，由
    告訴人交付如附表所示之五紙支票（除如附表編號三所示之
    支票）予其，由其持該五紙支票為告訴人調借二百五十萬元
    現金（當初係約定連同未經公訴人起訴之如附表編號三所示
    之支票在內，為告訴人調借三百萬元現金）之事實，惟堅決
    否認有何侵占之犯行，辯稱：當初係由告訴人持如附表所示
    之六紙支票向其調借現金，三百萬元之每月利息為一萬五千
    元。先由其以其個人名義，以三百萬元每月約八千元利息之
    代價，向金主調借現金。並非如告訴人所指訴：由其受託為
    告訴人持伊上開六紙支票，以告訴人名義直接向金主調借現
    金。且告訴人當時有承諾要提供知名畫家張大千之鍾魁百態
    的畫作，作為伊向其調借現金之擔保。其與告訴人在此之前
    並不認識，不可能沒有任何擔保就出借現金予告訴人。本案
    係因告訴人遲遲無法提供上開畫作，其始未將其持上開五紙
    支票向案外人黃啟芳調借之現金，交付予告訴人。況其在將
    上開五紙支票持以調現後，於該五紙支票屆期時，其均有自
    行將票款存入告訴人上開支票之帳戶內，使該五紙支票得以
    兌現。故其並無侵占之犯行（參本院卷第六三頁至第六五頁
    ）等語。
五、經查：(一)證人即告訴人乙○○於本院審理時，結稱：當初伊
    係與被告約定由伊直接向金主調借現金，並非約定由被告向
    金主調借現金後，再轉借予伊。但被告當時並未說金主為何
    人，亦未說何時可以調到現金（參本院卷第第四八頁、四九
    頁）云云。惟證人乙○○上開結述，除與證人丙○○於本院
    審理時，所為結述：被告與證人乙○○於九十四年十二月二
    十三日洽談本案調借現金事宜時，渠有在場。渠當時有聽到
    係證人乙○○要向被告借款三百萬元（參本院第五四頁）等
    語相悖外，亦核與常情有違。蓋依伊上開結述，證人乙○○
    既僅與被告接觸、洽談調借現金之事宜，且被告亦未介紹金
    主與證人乙○○認識，則證人乙○○又如何得以伊名義，直
    接向金主調借現金？況依警詢卷第一一頁至第一三頁所附之
    如附表編號二至編號四所示之三紙支票背面，均有被告之背
    書簽名。倘確如證人乙○○所為結述（係由伊直接向金主調
    借現金，而非由被告向金主調借現金），則被告又何需於該
    三紙支票背面背書，而由其自己對金主負清償票款之背書人
    責任？再者，倘果如證人乙○○所為上開結述，係由被告以
    證人乙○○之名義，受託持上開支票，直接向金主調借現金
    ，而非由被告持上開支票，以被告自己名義，向金主調借現
    金。則被告又何需於其餘三紙未經被告背書之如附表編號一
    、五、六所示之支票（參警詢卷第一○頁、第一四頁、第一
    五頁）屆期時，仍自行將票款存入證人乙○○之支票帳戶內
    ，使該三紙支票得以兌現？在在足認證人乙○○上開結述，
    是否屬實，尚非無疑。(二)證人乙○○於本院審理時，結稱：
    伊在本案發生之前，與被告並不認識，亦無任何關係。當初
    伊有主動對被告說要提供鍾魁百態之畫作，給被告作為擔保
    。但被告對伊表示不用，因為三百萬元算小數目。被告之後
    亦未曾向其表示要伊提供上開畫作，作為調借現金之擔保，
    所以伊才未提供任何擔保。被告當初係無償要幫助伊，為伊
    調借現金，故被告沒有任何酬勞，也不用先預扣現金作為利
    息（參本院卷四六頁、第五二頁至第五四頁）云云。然證人
    乙○○上開結述，除核與證人丙○○於本院審理時，結稱：
    渠於九十四年十二月二十三日，被告與證人乙○○洽談本案
    調借現金事宜時，有聽到被告說他可以提供鍾魁百態的畫作
    ，作為借款之擔保（參本院卷第五四頁）等語不符外，亦與
    現今民間私人借款之常情有違。蓋如前所述，被告與證人乙○○在此之前並不認識，亦無任何交情。被告應無可能會甘
    冒日後借款求償無著之風險，僅由證人乙○○交付上開五紙
    可持以調借現金之支票，而在證人乙○○未提供任何實物或
    簽立其他本票作為借款擔保下，即同意無償為證人乙○○調
    借現金，且亦無庸預扣現金作為利息？況衡諸常情，現今一
    般民間私人借款之借款人為免日後出借款項求償無道，均會
    事先要求貸款人提供借款之擔保。鮮少有借款人會在貸款人
    已主動表示要提供借款之擔保，仍向貸款人表示不用提供借
    款之擔保。復依證人乙○○所書、由伊傳真提供予承辦員警
    之案發經過傳真之記載：「．．．(5)希我提鍾魁百態之照片
    其為我銷售以抵償三百萬元等。．．．」（參警詢卷第一七
    頁），堪認被告當時應已知悉證人乙○○日後有可能無法如
    期償還三百萬元借款，始會求證人乙○○可將鍾魁畫作出賣
    ，憑以抵償三百萬元債務。在此情狀下，被告又豈有可能會
    不要求被告提供借款之擔保，即同意無償為毫無交情之證人
    乙○○調借現金？準此，足認證人乙○○上開結述，是否確
    與事實相符，顯屬可疑。(三)基上等情，尚難徒以證人即告訴
    人乙○○所為上開核與常情有違之有瑕庛結述（指訴），即
    率認被告確有於上開時地，受證人乙○○之委託，為伊持上
    開五紙支票，以伊之名義，直接向金主調借現金，事後再將
    其為伊持有之以上開支票調借所得現金，予以侵占入己之行
    為。直言之，既難認被告確有受託為證人乙○○，持上開五
    紙支票，以證人乙○○之名義，直接向金主調借現金。則被
    告以該五紙支票向證人黃啟芳所借得之上開現金，自亦難認
    屬「被告受託為證人乙○○所持有之物」。從而，被告事後
    縱有於上開時地，將該等其持上開支票所借得之現金，持以
    作為其個人週轉之用，亦難認其所為，業已該當於刑法第三
    百三十五條侵占罪所定「將為他人所持有之物，易持有為所
    有」之犯罪構成要件（最高法院上字第一○五二號判例參照
    ）。(四)綜上所述，本院綜合公訴人所提出之上開證據及卷內
    之所有直接及間接證據後，認為尚無法達到令通常一般之人
    均不致於有所懷疑，而得確信被告確有公訴人所指上開侵占
    犯行。此外，復查無其他積極確切之證據，足資證明被告確
    有上開侵占犯行。是揆諸上開說明意旨，自應為被告無罪之
    諭知。
據上論斷，應依刑事訴訟法第三百零一條第一項，判決如主文。
本案經檢察官林俊杰到庭執行職務。
中　　華　　民　　國　　96　　年　　12　　月　  26　　日
                  刑事第六庭  審判長  法　官　洪俊誠
                                      法　官　戴博誠
                                      法　官　唐敏寶
以上正本證明與原本無異。
如不服本判決，應於送達後十日內向本院提出上訴狀（須附繕本
），上訴於臺灣高等法院臺中分院。
上訴書狀如未敘述理由，應於上訴期間屆滿後20日內補提理由書
狀於本院。（應敘述具體理由並附繕本）。
                                      書記官　賴玉真
中　　華　　民　　國　　96　　年　　12　　月　  26　　日
附表：
┌─┬─────┬─────┬───┬────┬────┐
│  │ 票據號碼 │ 發票人   │金額  │票載發票│付款銀行│
│  │          │          │（新臺│日（民國│及支票帳│
│  │          │          │幣，下│）      │戶      │
│  │          │          │同）  │        │        │
├─┼─────┼─────┼───┼────┼────┤
│1 │HNA0000000│乙○○    │50萬元│95年1月 │臺中商業│
│  │          │          │      │27日    │銀行西屯│
│  │          │          │      │        │分行，帳│
│  │          │          │      │        │戶號碼：│
│  │          │          │      │        │0000000 │
│  │          │          │      │        │號（下稱│
│  │          │          │      │        │上開臺中│
│  │          │          │      │        │商業銀行│
│  │          │          │      │        │西屯分行│
│  │          │          │      │        │帳戶）  │
├─┼─────┼─────┼───┼────┼────┤
│2 │HNA0000000│乙○○    │50萬元│95年1月 │臺中商業│
│  │          │          │      │27日    │銀行西屯│
│  │          │          │      │        │分行帳戶│
├─┼─────┼─────┼───┼────┼────┤
│3 │HNA0000000│乙○○    │50萬元│95年1月 │臺中商業│
│  │          │          │      │27日    │銀行西屯│
│  │          │          │      │        │分行帳戶│
├─┼─────┼─────┼───┼────┼────┤
│4 │HNA0000000│乙○○    │50萬元│95年2月7│臺中商業│
│  │          │          │      │日      │銀行西屯│
│  │          │          │      │        │分行帳戶│
├─┼─────┼─────┼───┼────┼────┤
│5 │HNA0000000│乙○○    │50萬元│95年2月7│臺中商業│
│  │          │          │      │日      │銀行西屯│
│  │          │          │      │        │分行帳戶│
├─┼─────┼─────┼───┼────┼────┤
│6 │HNA0000000│乙○○    │50萬元│95年2月7│臺中商業│
│  │          │          │      │日      │銀行西屯│
│  │          │          │      │        │分行帳戶│
└─┴─────┴─────┴───┴────┴────┘
